---
title: "开题报告"
author: "Li"
date: "2019-05-13"
output:
  bookdown::html_document2:
    number_sections: true
    seq_numbering: true
    fig_caption: true
    highlight: haddock
    theme: null
    md_extensions: +east_asian_line_breaks
    keep_md: true
    toc: false
    pandoc_args: ["--filter", "pandoc-crossref", "-M", "eqnPrefix="]
  bookdown::word_document2:
    fig_caption: true
    reference_docx: ./style/word-styles-02.docx
    md_extensions: +east_asian_line_breaks
    pandoc_args: ["--filter", "pandoc-crossref"]
  bookdown::pdf_document2:
    keep_tex: yes
    toc: false
    latex_engine: xelatex
    md_extensions: +east_asian_line_breaks
    pandoc_args: ["--listing", "--filter", "pandoc-crossref"]
css: ./style/markdown.css
autoEqnLabels: true
eqnPrefixTemplate: ($$i$$)
linkReferences: true
bibliography: Bibfile.bib
notice: '@*'
csl: ./style/chinese-gb7714-2005-numeric.csl
link-citations: true
---

**TODO**


```{r setup, echo=F}
knitr::opts_knit$set(root.dir = getwd())
knitr::opts_chunk$set(echo = FALSE, results = 'hide')
knitr::opts_chunk$set(warning = FALSE, message=FALSE)
```

```{r prepare}
rm(list=ls())
options(digits=4)
options(scipen=100)
graphics.off()
Sys.setlocale("LC_ALL", "Chinese")
```

# 选题背景

2013年国务院印发的《大气污染防治行动计划》提出，大气环境保护事关人民群众根本利
益，事关经济持续健康发展，事关全面建成小康社会，事关实现中华民族伟大复兴中国梦。
当前，我国大气污染形势严峻，以可吸入颗粒物（PM10），细颗粒物（PM2.5）为特征污染物
的区域性大气环境问题日益突出，损害人民群众身体健康，影响社会和谐稳定。随着我国工
业化、城镇化的深入推进，能源资源消耗持续增加，大气污染防治压力继续加大。之后在
2016年印发的《“十三五”生态环境保护规划》中提出，“十三五”期间，经济社会发展不平衡、
不协调、不可持续的问题仍然突出，多阶段、多领域、多类型生态环境问题交织，生态环境
与人民群众需求和期待差距较大，提高环境质量，加强生态环境综合治理，加快补齐生态环
境短板，是当前的核心任务。由环保部门发布的2017年《中国生态环境状况公报》可以看出，
2017年，全国338个地级及以上城市中，有99个城市环境空气质量达标，占全部城市数的29.3%，
239个城市环境空气质量超标，占70.7%。338个城市平均优良天数比例为78%，比2016年下降0.8
个百分点。338个城市发生重度污染2311次，严重污染802次，以PM2.5为首要污染物的天数占
重度及以上污染天数的74.2%，以PM10为首要污染物的占20.4%，以臭氧为首要污染物的占5.9%。

近年来，城市空气污染已经成为了一个全球性问题。根据世界卫生组织在瑞士日内瓦发布的全
球空气质量最新报告（2018）显示，空气污染在包括中国在内的全球很多地方仍然处于危险水
平。报告中最新数据显示，全球每10人中有9人呼吸的空气中含有高浓度的污染物，并且揭示了
2016年室内和室外空气污染导致全球大约700万人死亡。新报告估计，中国每年有将近200万人
因环境和室内空气中的颗粒物造成的污染而死亡，而在这些死亡中，世界卫生组织估计2016年
有超过100万人死于环境空气污染。中国国内生产总值已经位居全球第二，但是中国粗放型的
经济发展模式带来的环境污染问题却日益严重，空气质量也在逐年恶化。恶劣的空气环境不只
严重影响了人们的健康和正常生活，也给社会各行各业带来了巨大的经济损失。在一味地追求
经济高速增长的同时，空气质量状况的日益下降警醒我们须及时采取环境保护的相关措施。这
就需要我们找到空气质量的影响因素，进而根据影响因素及影响程度的大小进行相应的处理。

# 选题意义

一方面，就研究主题来讲，清洁的空气是人类健康和福祉的基本需求，健康必须是城市规划者
的首要重点，空气质量影响着人们的生活，空气污染是影响健康的一个主要环境风险。目前，
空气污染非常严重，在全球范围内对健康构成了严重的威胁，PM2.5这个词汇经常会出现在我们
的生活中。《世卫组织空气质量准则》对空气污染的健康影响和有害健康的污染阈值进行了评估。
最新数据表明，全球80%以上的城市超过了世卫组织制定的空气质量限值，在检测空气污染的所
有城市中，一半以上报告的污染水平比世卫组织的限值高3.5倍或更多。空气污染是一个隐秘杀
手，中国是空气污染最严重的地区之一，对中国74个重点城市月度的空气质量进行分析，研究
空气质量的影响因素，可以证明针对中国的实际情况，各因素对空气质量的具体影响效应，对
空气质量的改善有极大的推动作用。

另一方面，就模型选取来讲，对于空气质量的研究，国内大部分学者都是直接基于空气质量指
数建立回归方程进行研究，也有部分学者是以空气质量达到二级的天数为因变量进行分析，但
其建立的模型依然是普通回归模型。本文从另一个角度出发，分别考虑空气质量的两个极端情
况，严重的空气污染会导致健康人群运动耐受力降低，有明显强烈的症状，身体出现各种不适，
对机体的健康产生一定的影响，提前出现某些疾病。空气质量为优是我们所期待出现的结果，
空气质量令人满意，基本无空气污染，各类人群可正常活动。因此，分别以月度是否存在严重
污染及月度空气质量为优的天数为因变量，尽可能考虑影响空气质量的各因素，建立广义可加
混合模型对其进行研究。广义可加混合模型突破了传统回归模型模型设定的限制，加入了随机
效应，同时可以很好的反映变量间线性、非线性关系的影响。在空气质量影响因素的研究中引
入广义可加混合模型，探究其适用性和可行性，模型设定可能更为精确，且分别从严重污染及
空气质量为优的角度进行分析，两者的结果也可以得到相互印证。

# 国内外研究现状

## 国外研究现状

广义可加混合模型是广义线性混合模型的推广，Lin、Zhang（1999）提出了广义可加混合模型，
可以更好的解决响应变量和协变量之间复杂的函数形式。这类新模型用可加非参数函数建立协
变量效应，在可加的预测子中加入随机效应解释过离散和相关的问题[@Lin1999]。目前，在统
计软件R中，有很多包支持广义可加混合模型的分析。比如，Wood（2017）介绍了R包mgcv的使
用，通过gamm函数拟合广义可加混合模型[@Wood2017]；Wood、Scheipl（2017）介绍了R包gamm4
的使用，通过lme4函数实现广义可加混合模型的拟合，提出gamm4在数值上比gamm更加稳健[@Wood2017a]；
H.Pham、P.Wand（2018）阐述了R包gammSlice的使用，用于广义可加混合模型的基于切片抽样的
贝叶斯拟合和推断，发现与已经存在的统计软件中的函数相比，gammslice改善了推断精度[@pham2018generalised]。

国外关于空气质量的研究也比较普遍，比如，Zanin、Marra（2012）利用可加混合模型研究了
澳大利亚、奥地利、加拿大、丹麦、芬兰、法国、意大利、西班牙和瑞士9个国家的环境库兹涅茨
曲线，发现经典的库兹涅茨曲线只适用于法国和瑞士，而澳大利亚、奥地利和西班牙的人均二氧
化碳排放与人均国内生产总值呈非线性增长[@zanin2012assessing]。Zheng等（2017）使用中国
2003-2012年的83个城市的数据，以当年PM10的水平为因变量，考虑人均收入及其平方对PM10的
影响，更系统地研究了中国的环境库兹涅茨曲线[@zheng2017a]。Aung等（2018）对缅甸仰光室内
室外空气质量进行了初步评估，发现室外空气质量被污染物污染，室内空气质量随建筑物的特性
而变化[@aung2018preliminary]。Han等（2019）使用中国2016年AQI及相关气象及经济数据分别
从全国和各城市的角度，建立模型对空气质量指数的影响因素进行分析[@han2019analysis]。Zhu
等（2019）根据气候条件变化及生物和人口排放的变化，考虑各种情形全面评估了2035年三个主要
加州空气流域的未来空气质量的主要驱动因素[@zhu2019comprehensively]。

## 国内研究现状

关于空气质量影响因素的研究方法，研究者大多采用环境库兹涅茨曲线（李健、靳泽凡、苑清敏，
2019），面板回归分析（王斌会、王术，2015），空间分析（蔺雪芹、王岱，2016），灰色关联
分析（湛社霞、匡耀求、阮柱，2018），主成分分析（李经路、曾天，2017）等
[@李健2019;@王斌会2015;@蔺雪芹2016;@湛社霞2018;@李经路2017]。在进行空气质量分析时，
主要采取以下两种变量来表征空气质量状况。第一类指标是按环境空气质量标准测度的环境空气
质量指数（AQI）（蔺雪芹、王岱，2016）以及由PM2.5、PM10、一氧化碳、二氧化硫、二氧化氮、
臭氧等为空气质量评价指标得出的空气质量综合指数或者直接根据主要污染物比如PM2.5、PM10
等为因变量进行研究（李茜、宋金平、张建辉，2013）[@蔺雪芹2016;@李茜2013]。第二类是以
某个时段内空气质量达标天数反映空气质量状况（吴雪萍、高明、曾岚婷，2017）[@吴雪萍2018]。
同时，在考虑空气质量的影响因素时，主要考虑两方面的因素。第一类是社会经济因素，主要
表现在人口因素、经济发展、技术水平、交通运输、绿化建设、能源消耗等方面。第二类是气象
因素，主要包括降水量、风速、气压、相对湿度、日照时数等。其中，部分学者只考虑了社会经济
因素（曲长雨，2018）[@曲长雨2018]，部分学者只考虑了气象因素（李琛、刘瑾、王彦民，2017）
[@李琛2017]，也有部分学者综合考虑了经济和气象因素（李静萍、周景博，2017）[@李静萍2017]。

关于空气质量的研究范围，部分学者对全国空气质量进行了研究，比如，菜怡静等（2015）
运用2014年1月1日到4月30日161个城市的日AQI数据，李莉娜等（2017）运用2006-2012中国
各省的空气质量及经济社会和气象的面板数据，研究了城市空气质量的影响因素
[@蔡怡静2015;@李莉娜2017]。也有部分学者只关注于某一个或某些区域，比如，周景博等
（2015）研究了北京市污染指数及其影响因素[@周景博2015]，徐冰烨等（2017）研究了
2005-2014年浙江省城市环境空气质量变化趋势及影响因素[@徐冰烨2017]。就全国范围来看，
菜怡静等（2015）以161个城市的日均空气质量指数作为因变量建立回归模型，发现常住人口、
房屋建筑施工面积、工业二氧化硫及烟尘排放总量、民用汽车拥有量对空气质量均呈正向影响，
绿化面积、3级以上风天数比例、降雨天数比例、平均气温对空气质量均呈负向影响[@蔡怡静2015]。
王斌会等（2015）以中国31个城市为研究对象，以一年中空气质量达到或好于二级的天数为因
变量建立面板回归模型进行研究，发现PM10与城市空气质量之间存在显著负相关关系，SO2、
NO2、城市绿化的发展对城市空气质量的影响不显著，经济发展和公共交通发展与城市空气质量
大部分呈正比[@王斌会2015]。曲长雨（2018）以74个城市为研究对象，以空气质量指数为因变
量建立面板回归模型，得出人均地区生产总值、人口密度、单位GDP用电量、公路客运量对空气
质量指数存在正向影响，而城市绿化覆盖率对空气质量指数呈负向影响的结论[@曲长雨2018]。
李莉娜等（2017）以中国31个省为研究对象，以空气质量综合指数为因变量构建环境库兹涅茨
曲线，发现空气质量与人均国内生产总值、人口密度呈非线性关系，空气质量综合指数与第一
产业占比显著负相关、与第二、第三产业占比没有显著的相关关系，与单位面积能源消耗、
单位面积煤炭消耗显著正相关，与降水量呈显著负相关关系[@李莉娜2017]。综合以上研究结果
发现，不同学者对空气质量影响因素的研究得出的结论不同，目前还没有统一的标准去判断经济
社会及气象因素对空气质量影响的作用。

# 本文的主要思路、基本内容、研究方法及论文提纲

## 主要思路

本文的主要思路是首先介绍空气质量相关理论，阐述空气质量可能的影响因素，进行城市空气
质量现状及影响因素现状的基本描述。之后进行变量选择，分别考虑经济社会因素、气象因素
和地理因素，进行数据收集和整理，将非月度数据通过合适的频率转化方法转为月度数据进行
分析。其次进行变量筛选，剔除掉相关性较强的变量，用剩余变量进行模型的建立。分别考虑
严重污染及空气质量为优的情况，建立二项可加混合模型及泊松可加混合模型进行影响因素分
析。最终归纳结论提出建议，说明研究的不足和未来的研究方向。

## 基本内容

本文的基本内容如下：

第一部分，绪论。提出研究背景及选题意义，梳理国内外关于空气质量研究的有关文献，明确
研究目的。

第二部分，空气质量相关理论及模型概述。首先介绍空气质量指数、空气质量划分标准及空气
污染的危害，进行空气质量影响因素的概述，罗列可能的空气质量影响因素。之后描述空气质
量现状，对空气质量污染状况及空气质量影响因素现状进行分析。

第三部分，变量选择及理论模型的建立。首先介绍空气质量变量选择，考虑经济社会因素，气
象因素及地理因素。经济社会因素考虑经济发展、能源消耗、交通运输、人口密度；拟选定的
指标有：规模以上工业增加值、固定资产投资、全社会用电量、公路客运量、地区生产总值、
人口密度、城市绿化覆盖率、二氧化硫及烟尘排放总量等。拟选定的气象因素有：降水量、平
均气温、日照时数、相对湿度。拟选定的地理因素有：是否供暖、纬度、海拔、是否临海。由
于本文研究范围为2014-2018年月度数据，经济社会因素中某些指标的月度数据不容易获得，
因此对于地区生产总值等季度数据会用合适的频率转化方法进行相应的频率转化；针对时点数
据比如城市绿化覆盖率，因其在一年范围内变动较小，因此直接将年末数据当作本年每月的月
度数据进行分析。为了防止变量间出现共线性，在建模之前首先进行变量筛选，之后根据选定
的因变量类型介绍二项可加混合模型及泊松可加混合模型。

第四部分，基于74个城市的空气质量实证分析。分别以城市每月是否存在严重污染及每月空气
质量为优的天数为因变量，拟选定的指标为自变量建立二项可加混合模型和泊松可加混合模型，
进行参数估计并对结果进行相应分析。

第五部分，总结。根据模型结果得出相应结论，提出相关建议，进一步提出研究的不足及未来
的研究方向。

## 研究方法

（1）文献研究法。查阅国内外相关文献和书籍，搞清楚广义可加混合模型的具体涵义及适用
条件，理解其参数估计方法的基本思想，整理关于空气质量的相关研究；

（2）数据频率转换法。通过合适的低频数据转高频数据的方法，将季度地区生产总值转化为
月度数据进行相应分析；

（3）实证分析法。结合空气质量相关数据，建立二项可加混合模型及泊松可加混合模型进行
相应分析，可将两者的结果进行对比及相互印证。

## 论文提纲

* 绪论
    + 一、研究背景及意义
    + 二、国内外研究文献综述
    + 三、研究内容与基本方法
    + 四、本文的主要贡献
* 空气质量相关理论及模型概述
    + 第一节  空气质量相关理论
        - 一、空气质量指数
        - 二、空气质量影响因素概述
    + 第二节  空气质量现状分析
        - 一、空气质量污染状况分析
        - 二、空气质量影响因素现状分析
* 第二章  变量选择及理论模型的建立
    + 第一节  空气质量变量选择
        - 一、经济社会因素
        - 二、气象因素
        - 三、地理因素
    + 第二节  数据收集整理及变量筛选
        - 一、数据收集
        - 二、数据预处理
        - 三、变量筛选
    + 第三节  空气质量影响因素模型建立
        - 一、二项可加混合模型
        - 二、泊松可加混合模型
* 第三章  基于74个城市的空气质量实证分析
    + 第一节  城市空气质量影响因素分析——基于二项可加混合模型
        - 一、二项可加混合模型的建立
        - 二、结果分析
    + 第二节  城市空气质量影响因素分析——基于泊松可加混合模型
        - 一、泊松可加混合模型的建立
        - 二、结果分析
* 总结
    + 一、结论与建立
    + 二、研究展望
* 参考文献
* 致谢

# 本文可能的创新点

（1）研究视角的转变。以往学者在进行空气质量的相关研究时，主要采取两种变量来表征空气
质量状况，第一类指标是空气质量指数以及由PM2.5、PM10、一氧化碳、二氧化硫、二氧化氮、
臭氧等为空气质量评价指标得出的空气质量综合指数或者直接根据主要污染物比如PM2.5、PM10
等为因变量进行研究。第二类是以某个时段内空气质量达标天数反映空气质量状况。本文从两个
极端情况，严重污染和优的角度出发，建立两个模型进行对比并进行相互印证。

（2）指标运用的综合性。在空气质量影响因素的研究中，主要考虑两方面因素。第一类是社会
经济因素，第二类是气象因素。其中，部分学者只考虑了社会经济因素，部分学者只考虑了气象
因素，也有部分学者综合考虑了气象及经济因素，本文在气象、经济因素的基础上，加入地理因
素作为自变量进行相应分析。

（3）广义可加混合模型的应用。关于空气质量影响因素的研究方法，研究者大多采用环境库兹
涅茨曲线、面板回归分析、空间分析、灰色关联分析、主成分分析等。但由于同一城市在不同
时间的重复观测存在相关，不同城市在同一时间的观测又存在异质性，而广义可加混合模型可以
很好地处理因变量相关的数据，且其既考虑了线性、非线性影响，又考虑了随机效应，模型设定
可能更为精确，估计结果可能精度更高。

# 论文写作计划、进行方式和采取的主要措施

一、2019年3月至2019年4月
    
阅读文献资料，学习模型及参数估计方法，确定论文主题。

二、2019年4月至2019年5月
    
进一步阅读文献资料，进行文献综述写作，在此基础上初步形成论文大纲，进行开题报告的撰写。

三、2019年5月至2019年6月

参加开题报告答辩，参与开题答辩老师们的意见，进一步修改和完善开题报告，进行论文的提纲
及主要研究内容的深化和细化，增强其可实现性。
    
四、2019年6月至2019年7月

搜集数据，进一步调整指标体系。

五、2019年7月至2019年10月

论文初稿的撰写。
    
六、2019年10月至2020年11月

在导师的指导下，修改论文并最终定稿。

七、2019年12月至2020年1月

参加论文预答辩，按照老师的意见进一步修改论文。

八、2020年3月至2020年4月
    
论文审核、监测、排版、装订成册。

九、2020年4月至2020年5月
    
论文盲审，按照专家的意见进一步修改论文。

十、2020年5月
   
论文答辩，并进行最终审定、装订成册和上交论文。


# 参考文献
[//]: # (\bibliography{Bibfile})