---
title: "开题报告"
author: "Li"
date: "2019-04-15"
output:
  bookdown::html_document2:
    number_sections: true
    seq_numbering: true
    fig_caption: true
    highlight: haddock
    theme: null
    md_extensions: +east_asian_line_breaks
    keep_md: true
    toc: false
    pandoc_args: ["--filter", "pandoc-crossref", "-M", "eqnPrefix="]
  bookdown::word_document2:
    fig_caption: true
    reference_docx: ./style/word-styles-02.docx
    md_extensions: +east_asian_line_breaks
    pandoc_args: ["--filter", "pandoc-crossref"]
  bookdown::pdf_document2:
    keep_tex: yes
    toc: false
    latex_engine: xelatex
    md_extensions: +east_asian_line_breaks
    pandoc_args: ["--listing", "--filter", "pandoc-crossref"]
css: ./style/markdown.css
autoEqnLabels: true
eqnPrefixTemplate: ($$i$$)
linkReferences: true
bibliography: Bibfile.bib
csl: ./style/chinese-gb7714-2005-numeric.csl
link-citations: true
---

**TODO**

- [ ] 要理论方面和应用方面并重，也要谈解决的实际问题


```{r setup, echo=F}
knitr::opts_knit$set(root.dir = getwd())
knitr::opts_chunk$set(echo = FALSE, results = 'hide')
knitr::opts_chunk$set(warning = FALSE, message=FALSE)
```

```{r prepare}
rm(list=ls())
options(digits=4)
options(scipen=100)
graphics.off()
Sys.setlocale("LC_ALL", "Chinese")
```

# 选题背景
[//]: 要早点到GAMM，然后重点是估计方法，对比和实际应用，现在的背景部分知识太基础

近年来，空气质量问题引起了社会各界的广泛关注，城市空气污染已经成为了一个全球性问题。
根据世界卫生组织在瑞士日内瓦发布的全球空气质量最新报告（2018）显示，空气污染在包括
中国在内的全球很多地方仍然处于危险水平。报告中最新数据显示，全球每10人中有9人呼吸的
空气中含有高浓度的污染物，并且揭示了2016年室内和室外空气污染导致全球大约700万人死亡。
新报告估计，中国每年有将近200万人因环境和室内空气中的颗粒物造成的污染而死亡，而在
这些死亡中，世界卫生组织估计2016年有超过100万人死于环境空气污染。中国国内生产总值
已经位居全球第二，但是中国粗放型的经济发展模式带来的环境污染问题却日益严重，空气质量
也在逐年恶化。恶劣的空气环境不只严重影响了人们的健康和正常生活，也给社会各行各业带来
了巨大的经济损失。在一味地追求经济高速增长的同时，空气质量状况的日益下降警醒我们须
及时采取环境保护的相关措施。这就需要我们找到空气质量的影响因素，进而根据影响因素及
影响程度的大小进行相应的处理。

一般来讲，空气质量会受到气象因素和经济因素的影响，且根据以往的研究结果发现，有些因素
对空气质量是线性影响，有些因素对空气质量是非线性影响，且大部分都直接以空气质量指数为
响应变量。本文以74个城市2014-2018年的空气质量每月为优的天数为响应变量，根据数据结构
建立广义可加混合模型进行相应研究。在进行广义可加混合模型的参数估计时，需要估计的参数
包括固定效应的线性和非线性部分及随机效应的方差成分。在统计学的发展中，参数估计方法
主要有频率学派估计方法和贝叶斯学派估计方法。针对参数估计，不同学派有不同的观点，
贝叶斯学派的批评主要集中于参数看成随机变量是否合适；先验分布是否存在以及如何选取。
经典学派的批评主要集中于一些问题的提法不妥，比如置信区间和假设检验；判断统计方法
好坏的标准不妥（张尧庭，陈汉峰1991）。在解决实际问题时，各派有各派的优缺点，这就
需要我们找到一个更加符合实际情况的方法去解决相应的实际问题。针对GAMM，其推断结果基于
边际似然原理，包含响应变量的条件似然在随机效应部分的计算，而这些积分又常常是高维积分，
频率学派的参数估计几乎不可能实现。随着计算机软件及相关程序的推出，GAMM模型的参数估计
问题逐步得到了解决。惩罚拟似然法（penelised quasi-likelihood，PQL）就是其中经常采用
的一种，但在使用过程中，基于PQL的估计逐渐暴露出一些不足，PQL估计是有偏估计，其估计
精度是值得怀疑的（Breslow and Lin，1995）。相应地，基于马尔可夫链蒙特卡罗
（Markov Chain Monte Carlo，MCMC）的贝叶斯估计备受关注。

后验分布是贝叶斯推断的本质，所有进一步的贝叶斯推断比如点估计、区间估计和假设检验都
可以根据后验分布进行计算。但是，通过贝叶斯理论找到后验分布并不是那么容易。有时候可以
根据贝叶斯理论找到一个公式计算精确的后验密度，但是在变量参数较多的时候，计算后验密度
就比较困难。MCMC方法可以用在有很多参数的复杂模型中，即使是只知道后验的比例形式，也
可以从精确后验中得到样本，进而根据后验分布中的样本进行统计推断（Wlliam等，2017）。
在MCMC中，比较常用的抽样方法有M-H抽样、Gibbs采样和切片抽样。M-H抽样解决了MCMC中接受率
过低的问题，但是其本身存在两个缺点：一是在状态转移过程中，数据特征非常多时，由于接受
率的计算，导致算法的收敛时间边长，算法效率较低，二是在高维的情况下，由于特征维度大，
有时很难求出特征的联合分布，但条件概率分布相对容易获得。因此，在M-H算法的基础上产生了
Gibbs采样，其基本思想是对高维参数进行后验推断时，通过参数向量某一个分量的条件分布来
构造马尔可夫链，使得其平稳分布恰为目标分布。当然，在某些条件分布难以抽取而使Gibbs采样
无法进行的时候，一种替代方法就是使用切片抽样。切片抽样对于单变量分布很容易实施，也可以
通过依次更新每个变量从多变量的分布中抽取样本。通常来讲，其比Gibbs采样实施起来更加简单，
比M-H抽样更加有效（Neal，2003）。

MCMC对于GAMM估计的吸引力在于其推断的精确性，本文通过基于切片抽样的MCMC估计及经典的
PQL估计对GAMM结果进行比较分析，通过比较两者的精度，验证在GAMM场合下更加精确的估计
方法，从而在对74个城市空气质量影响因素的实证分析时运用更加精确的估计方法，得出参数
的精确估计及作出更加准确的预测。

# 选题意义

清洁的空气是人类健康和福祉的基本需求，健康必须是城市规划者的首要重点，空气质量影响
着人们的生活，空气污染是影响健康的一个主要环境风险。目前，空气污染非常严重，在全球
范围内对健康构成了严重的威胁，PM2.5这个词汇经常会出现在我们的生活中。《世卫组织空气
质量准则》对空气污染的健康影响和有害健康的污染阈值进行了评估。最新数据表明，全球80%
以上的城市超过了世卫组织制定的空气质量限值，在检测空气污染的所有城市中，一半以上报告
的污染水平比世卫组织的限值高3.5倍或更多。

## 现实意义

空气污染是一个隐秘杀手，中国是空气污染最严重的地区之一，对中国74个重点城市月度的空气
质量进行分析，研究空气质量的影响因素，及时为短期内空气质量进行较为准确的简单预报，对
空气质量的改善有极大的推动作用。通过建立更加符合数据结构的GAMM模型，采用更加精确的
估计方法，得出更加精确的结果，可以为环境治理决策提供更加有效的支撑。

## 理论意义

通过研究74个重点城市空气质量和气象及经济因素之间的关系，首先可以证明针对中国的实际
情况，气象因素和经济因素对空气质量的具体影响效应。其次，对于空气质量的研究，国内
大部分学者都是直接基于空气质量指数（AQI）通过建立回归方程进行研究，本文从另一个
角度出发，以74个城市每月空气质量为优的天数作为响应变量，考虑气象及经济因素对空气
质量为优的天数的线性及非线性影响，并且考虑到74个城市每月的重复观测，也想通过74个
重点城市的结果推广到全国，因此，建立广义可加混合模型对其进行研究，模型设定可能更
为精确。最后，在参数估计方法上，首先通过模拟，比较传统的PQL估计和基于切片抽样的
MCMC估计方法的估计精度，选择精度较高的估计方法对所建立的模型进行估计，得到参数的
精确估计及空气质量为优天数的准确预测。

# 国内外研究现状

关于广义可加混合模型的研究主要集中在医学、生物学、社会经济等领域，该模型可以很好的
处理各种类型的协变量，且引入了随机效应来反映不同对象之间的异质性以及同一对象不同
观测之间的相关性，综合了参数、非参数及随机效应的影响。但GAMM模型面临的主要问题是
参数估计问题，GAMM模型中有多个类型的参数，且每个参数还可能是多维的，传统的似然函数
估计方法很难实现。近年来，贝叶斯学派的统计推断方法受到了一些学者的广泛关注，贝叶斯
框架下后验分布的计算难免要涉及到高维数值积分，MCMC抽样方法的出现逐渐成为在统计推断
中解决高维数值积分问题强大而普遍的工具。一些学者也陆续提出在一些统计软件中基于不同
抽样方法的MCMC估计的实现程序，用于求得所建模型的估计结果。

## 国外研究现状

广义可加混合模型（GAMM）是广义线性混合模型（GLMM）的推广，在GAMM中，线性预测的
一部分根据协变量的平滑函数指定，Lin and Zhang（1999）提出了广义可加混合模型，
在GLMM中引入非参数均值函数来研究非参数回归，可以更好的解决响应变量和协变量之间
复杂的函数形式。这类新模型用可加非参数函数建立协变量效应，在可加的预测子中加入
随机效应解释过离散和相关的问题。同时，他们也提出参数估计方法，用光滑样条估计非
参数函数，用边际拟似然联合估计光滑参数和方差成分。边际拟似然是限制极大似然（REML）
（ZHANG, Lin and Raz等，1998）的推广，考虑到数值积分的问题，利用双惩罚拟似然（DPQL）
进行近似推断。Fahrmeir and Lang（2001）提出了通过基于Gibbs采样的MCMC进行GAMM推断的
一般贝叶斯方法。MCMC方法可以提供来自所有感兴趣后验的样本，并且可以得到后验均值、
中位数、分位置信带和预测密度的估计，不必基于渐近正态性的猜想进行近似，也不需要
任何固定程序。Yue and Rue（2011）提出了在可加混合模型中通过MCMC和INLA方法的贝叶斯
分位数推断，通过设定不同形式和光滑自由度的高斯先验，在相同的框架下处理不同类型的
协变量，通过模拟证明了该方法的有效性。

目前，在统计软件R中，有很多包支持GAMM的分析。比如，Scheipl（2011）介绍了R包spikeSlabGAM
的使用，可以在贝叶斯框架下实现GAMM模型的变量及模型选择和正则化。Wood（2017）介绍了R包
mgcv的使用，通过gamm函数拟合GAMM模型，gamm给出了所有随机效应和相关结构，可以具体化造成
数值问题或PQL迭代失败的模型。Wood and Scheipl（2017）介绍了R包gamm4的使用，通过lme4函数
实现GAMM的拟合，提出gamm4在数值上比gamm更加稳健，并且避免了PQL估计对二元变量及低均值计数
数据的过度拟合。Umlauf等（2017）介绍了R包R2BayesX的使用，可以通过灵活的MCMC抽样对GAMM
进行拟合。H.Pham and P.Wand（2018）阐述了R包gammSlice的使用，用于GAMM的基于切片抽样的
贝叶斯拟合和推断，发现与已经存在的统计软件中的函数相比，gammslice改善了推断精度。在以上
R包中，mgcv和gamm4是使用拉普拉斯近似的PQL方法实现GAMM的参数估计，spikeSlabGAM、R2BayesX
和gammSlice是通过MCMC进行拟合。

空气质量研究：              

Zanin and Marra（2012）利用可加混合模型研究了澳大利亚、奥地利、加拿大、丹麦、芬兰、法国、
意大利、西班牙和瑞士9个国家的环境库兹涅茨曲线，发现经典的库兹涅茨曲线只适用于法国和瑞士，
而澳大利亚、奥地利和西班牙的人均二氧化碳排放与人均国内生产总值呈非线性增长。

## 国内研究现状



# 本文的主要思路、基本内容、研究方法及论文提纲

## 本文主要思路及基本内容

本文的主要思路是首先阐述MCMC的抽样方法及PQL估计的相关理论，之后进行数值模拟
比较两种方法的估计结果，进而选取中国按新标准检测并发布环境空气质量的74个城市
2014-2018年的空气质量月度数据建立模型，进行参数估计，并给出合理的解释。

本文的基本内容如下所示：

第一章，导论，提出研究背景及意义。

第二章，理论基础，阐述MCMC及PQL估计的相关理论。

第三章，模拟结果比较，通过模拟的数据对基于切片抽样的MCMC的结果及PQL的结果进行比较。

第四章，实证分析，以74个城市2014-2018年月度空气质量为优的天数作为因变量，影响空气
质量的气象因素及经济因素作为自变量，建立广义可加混合模型，进行参数估计，并给出合理
的解释。

第五章，总结，得出结论，提出相关政策建议。

## 论文提纲

导论

一、研究背景及意义

二、国内外研究文献综述

三、研究内容与基本方法

四、本文的主要贡献

第一章  参数估计方法及模型简介

第一节  广义可加混合模型简介

第二节  MCMC方法简介

第三节  PQL估计简介

第二章  模拟结果比较

第一节  MCMC估计结果

第二节  PQL估计结果

第三节  结果比较

第三章  对74个城市空气质量实证分析

第一节  变量选择及数据说明

一、空气质量相关理论及指标选择

二、数据描述性分析

第二节  广义可加混合模型下空气质量影响因素分析

一、广义可加混合模型的建立

二、广义可加混合模型下空气质量影响因素分析

总结

一、结论与建议

二、研究展望


# 本文可能的创新点


# 论文写作计划、进行方式和采取的主要措施










# 参考文献
[//]: # (\bibliography{Bibfile})
