---
title: "开题报告"
author: "Li"
date: "2019-04-15"
output:
  bookdown::html_document2:
    number_sections: true
    seq_numbering: true
    fig_caption: true
    highlight: haddock
    theme: null
    md_extensions: +east_asian_line_breaks
    keep_md: true
    toc: false
    pandoc_args: ["--filter", "pandoc-crossref", "-M", "eqnPrefix="]
  bookdown::word_document2:
    fig_caption: true
    reference_docx: ./style/word-styles-02.docx
    md_extensions: +east_asian_line_breaks
    pandoc_args: ["--filter", "pandoc-crossref"]
  bookdown::pdf_document2:
    keep_tex: yes
    toc: false
    latex_engine: xelatex
    md_extensions: +east_asian_line_breaks
    pandoc_args: ["--listing", "--filter", "pandoc-crossref"]
css: ./style/markdown.css
autoEqnLabels: true
eqnPrefixTemplate: ($$i$$)
linkReferences: true
bibliography: Bibfile.bib
csl: ./style/chinese-gb7714-2005-numeric.csl
link-citations: true
---

**TODO**

- [ ] 要理论方面和应用方面并重，也要谈解决的实际问题


```{r setup, echo=F}
knitr::opts_knit$set(root.dir = getwd())
knitr::opts_chunk$set(echo = FALSE, results = 'hide')
knitr::opts_chunk$set(warning = FALSE, message=FALSE)
```

```{r prepare}
rm(list=ls())
options(digits=4)
options(scipen=100)
graphics.off()
Sys.setlocale("LC_ALL", "Chinese")
```

# 选题背景
[//]: 要早点到GAMM，然后重点是估计方法，对比和实际应用，现在的背景部分知识太基础

近年来，空气质量问题引起了社会各界的广泛关注，城市空气污染已经成为了一个全球性问题。
根据世界卫生组织在瑞士日内瓦发布的全球空气质量最新报告（2018）显示，空气污染在包括
中国在内的全球很多地方仍然处于危险水平。报告中最新数据显示，全球每10人中有9人呼吸的
空气中含有高浓度的污染物，并且揭示了2016年室内和室外空气污染导致全球大约700万人死亡。
新报告估计，中国每年有将近200万人因环境和室内空气中的颗粒物造成的污染而死亡，而在
这些死亡中，世界卫生组织估计2016年有超过100万人死于环境空气污染。中国国内生产总值
已经位居全球第二，但是中国粗放型的经济发展模式带来的环境污染问题却日益严重，空气质量
也在逐年恶化。恶劣的空气环境不只严重影响了人们的健康和正常生活，也给社会各行各业带来
了巨大的经济损失。在一味地追求经济高速增长的同时，空气质量状况的日益下降警醒我们须
及时采取环境保护的相关措施。这就需要我们找到空气质量的影响因素，进而根据影响因素及
影响程度的大小进行相应的处理。

一般来讲，空气质量会受到气象因素和经济因素的影响，且根据以往的研究结果发现，有些因素
对空气质量是线性影响，有些因素对空气质量是非线性影响，且大部分都直接以空气质量指数为
响应变量。本文以74个城市2014-2018年的空气质量每月为优的天数为响应变量，根据数据结构
建立广义可加混合模型进行相应研究。在进行广义可加混合模型的参数估计时，需要估计的参数
包括固定效应的线性和非线性部分及随机效应的方差成分。参数估计方法主要有频率学派估计方法
和贝叶斯学派估计方法。频率学派估计方法主要有似然估计、限制似然估计和惩罚拟似然估计，
贝叶斯学派的估计方法主要是基于MCMC抽样，得到后验分布，通过后验分布对参数进行估计。

MCMC对于GAMM估计的吸引力在于其推断的精确性，

# 选题意义

经典统计一般选择简单线性回归模型进行统计分析，但是，在实际研究中，经常会遇到变量不
满足经典回归假设的情况。经典方法通过变量变换、产生新变量等方法解决模型相适应的问题，
但是在解决过程中，也会造成信息的损失，有可能还会增加模型复杂度。理论层面上，本文通过
采用经典的估计方法及贝叶斯估计方法对所建立的广义可加混合模型进行参数估计，进而比较
估计精度，使贝叶斯方法的适用性更为具体。现实意义上，针对不同的研究领域，在建立了合适
的模型之后，可以选择更加精确的估计方法对参数进行估计，从而使预测精度更高。

# 国内外研究现状

## 国内研究现状




## 国外研究现状

广义可加混合模型的推断理论：

广义可加混合模型（GAMM）是广义线性混合模型（GLMM）的推广，在GAMM中，线性预测的
一部分根据协变量的平滑函数指定，Lin and Zhang（1999）提出了广义可加混合模型，
在GLMM中引入非参数均值函数来研究非参数回归，可以更好的解决响应变量和协变量之间
复杂的函数形式。这类新模型用可加非参数函数建立协变量效应，在可加的预测子中加入
随机效应解释过离散和相关的问题。同时，他们也提出参数估计方法，用光滑样条估计非
参数函数，用边际拟似然联合估计光滑参数和方差成分。边际拟似然是限制极大似然（REML）
（ZHANG, Lin and Raz等，1998）的推广，考虑到数值积分的问题，利用双惩罚拟似然（DPQL）
进行近似推断。Fahrmeir and Lang（2001）提出了通过基于Gibbs采样的MCMC进行GAMM推断的
一般贝叶斯方法。MCMC方法可以提供来自所有感兴趣后验的样本，并且可以得到后验均值、
中位数、分位置信带和预测密度的估计，不必基于渐近正态性的猜想进行近似，也不需要
任何固定程序。Yue and Rue（2011）提出了在可加混合模型中通过MCMC和INLA方法的贝叶斯
分位数推断，通过设定不同形式和光滑自由度的高斯先验，在相同的框架下处理不同类型的
协变量，通过模拟证明了该方法的有效性。

广义可加混合模型的软件实现：

H.Pham and P.Wand（2018）阐述了R包gammSlice的使用，用于GAMM的基于切片抽样的贝叶斯拟合和推断。


空气质量研究：              

Zanin and Marra（2012）利用可加混合模型研究了澳大利亚、奥地利、加拿大、丹麦、芬兰、法国、
意大利、西班牙和瑞士9个国家的环境库兹涅茨曲线，发现经典的库兹涅茨曲线只适用于法国和瑞士，
而澳大利亚、奥地利和西班牙的人均二氧化碳排放与人均国内生产总值呈非线性增长。



# 本文的主要思路、基本内容、研究方法及论文提纲

## 本文主要思路及基本内容

本文的主要思路是首先阐述MCMC的抽样方法及PQL估计的相关理论，之后进行数值模拟
比较两种方法的估计结果，进而选取中国按新标准检测并发布环境空气质量的74个城市
2014-2018年的空气质量月度数据建立模型，进行参数估计，并给出合理的解释。

本文的基本内容如下所示：

第一章，导论，提出研究背景及意义。

第二章，理论基础，阐述MCMC及PQL估计的相关理论。

第三章，模拟结果比较，通过模拟的数据对基于切片抽样的MCMC的结果及PQL的结果进行比较。

第四章，实证分析，以74个城市2014-2018年月度空气质量为优的天数作为因变量，影响空气
质量的气象因素及经济因素作为自变量，建立广义可加混合模型，进行参数估计，并给出合理
的解释。

第五章，总结，得出结论，提出相关政策建议。

## 论文提纲

导论

一、研究背景及意义

二、国内外研究文献综述

三、研究内容与基本方法

四、本文的主要贡献

第一章  参数估计方法及模型简介

第一节  广义可加混合模型简介

第二节  MCMC方法简介

一、M-H抽样

二、Gibbs采样

三、切片抽样

第三节  PQL估计简介

一、极大似然估计

二、拟似然估计

三、惩罚拟似然估计

第二章  模拟结果比较

第一节  MCMC估计结果

第二节  PQL估计结果

第三节  结果比较

第三章  对74个城市空气质量实证分析

第一节  变量选择及数据说明

一、空气质量相关理论及指标选择

二、数据描述性分析

第二节  广义可加混合模型下空气质量影响因素分析

一、广义可加混合模型的建立

二、广义可加混合模型下空气质量影响因素分析

总结

一、结论与建议

二、研究展望


# 本文可能的创新点


# 论文写作计划、进行方式和采取的主要措施










# 参考文献
[//]: # (\bibliography{Bibfile})
