---
title: "开题报告"
author: "Li"
date: "2019-04-15"
output:
  bookdown::html_document2:
    number_sections: true
    seq_numbering: true
    fig_caption: true
    highlight: haddock
    theme: null
    md_extensions: +east_asian_line_breaks
    keep_md: true
    toc: false
    pandoc_args: ["--filter", "pandoc-crossref", "-M", "eqnPrefix="]
  bookdown::word_document2:
    fig_caption: true
    reference_docx: ./style/word-styles-02.docx
    md_extensions: +east_asian_line_breaks
    pandoc_args: ["--filter", "pandoc-crossref"]
  bookdown::pdf_document2:
    keep_tex: yes
    toc: false
    latex_engine: xelatex
    md_extensions: +east_asian_line_breaks
    pandoc_args: ["--listing", "--filter", "pandoc-crossref"]
css: ./style/markdown.css
autoEqnLabels: true
eqnPrefixTemplate: ($$i$$)
linkReferences: true
bibliography: Bibfile.bib
csl: ./style/chinese-gb7714-2005-numeric.csl
link-citations: true
---

**TODO**

- [ ] 要理论方面和应用方面并重，也要谈解决的实际问题


```{r setup, echo=F}
knitr::opts_knit$set(root.dir = getwd())
knitr::opts_chunk$set(echo = FALSE, results = 'hide')
knitr::opts_chunk$set(warning = FALSE, message=FALSE)
```

```{r prepare}
rm(list=ls())
options(digits=4)
options(scipen=100)
graphics.off()
Sys.setlocale("LC_ALL", "Chinese")
```

# 选题背景

统计学中有很多模型，其中研究最为广泛的就是回归分析，通常我们用回归模型去分析某些变量
对另一变量的影响。回归分析种类繁多，可以根据具体研究目的及数据资料选择合适的回归模型。
经典线性回归模型是最简单的回归模型，用来研究某些变量对另一变量的线性影响，其有很多
前提假设，比如，要求随机误差项服从零均值、同方差的正态分布，且相互独立，解释变量与
随机误差项相互独立等。这就表明，除了协变量和响应变量之间的线性关系外，对响应变量还有
三个假定：响应变量来自正态分布总体，且相互独立，各响应变量取值的方差相等。若检验结果
不满足某个假设，则会产生很大的偏差。根据其假定条件，容易知道，线性回归模型只能分析
连续型因变量数据，对于离散型因变量数据不可以设定经典线性回归模型，且其研究变量之间的
关系是线性关系。针对违背第一个假定的情况，产生了广义线性模型。广义线性模型是线性模型
的扩展，通过连接函数建立响应变量的数学期望与线性组合预测变量之间的关系。其放宽了线性
模型的基本假定，要求响应变量服从指数分布族，连接函数单调可微。根据以上假定条件，可以
发现广义线性模型既可以对连续型因变量进行拟合，也可以对离散型因变量进行拟合，通过某些
连接函数还可以研究响应变量与其影响因素之间的非线性关系。虽然广义线性模型解决了传统
线性模型的局限性，但广义线性模型的系统成分仍然表现为协变量的线性形式，在很多情况下，
序列数据的协变量往往会表现出强烈的非线性性，这就使得广义线性模型的应用受到一定的限制，
随之产生了广义可加模型。广义可加模型是广义线性模型的延伸，将部分协变量对连接函数的
影响设置为非线性，并结合非参数光滑技术对非线性部分进行拟合，能够较好的反映协变量所
带来的非线性影响。

统计学另一应用比较广泛的分支就是方差分析，方差分析是研究多样本（三个及以上）的统计
推断问题，即在多个相互独立的正态总体下，诸方差都相等（即方差齐性）的条件下检验多个
正态均值是否相等的问题。从方差分析引申出的两个模型分别是固定效应模型和随机效应模型，
固定效应模型中因子的水平都是指定的，而随机效应模型中的效应是随机的，一般假定其是来自
某正态分布的一个随机样本，且任一观测的方差都被分解为随机效应的方差与误差项的方差之和。
将固定效应和随机效应都纳入模型，就产生了混合模型。与混合模型相比，普通的线性回归只
包含两项影响因素，固定效应和误差项，相当于固定效应模型；而线性混合模型不仅对均值部分
建模，而且对协方差矩阵建模，其把随机部分分解为随机效应和纯粹的误差项。混合模型有更复杂、
多水平和多分类的结构，在不同的水平（或组）之间的观测值是相互独立的，而在同一水平（或组）
之间的观测值是相依的。当遇到有组间及组内差异的数据时，混合模型更为适合。与线性模型的
扩展相同，当遇到离散因变量时，可以采用广义线性混合模型；当处理响应变量与协变量之间的
非线性关系时，可以采用广义可加混合模型。

统计最重要的作用之一就是用样本推断总体，即统计推断。英国统计学家R.A.Fiher认为统计推断
有三种基本形式：抽样分布、参数估计和假设检验。针对我们建立的模型，最主要的就是去估计
模型中的未知参数。参数估计分为点估计和区间估计，构造点估计的常用方法有：矩估计、极大
似然估计和贝叶斯估计。其中矩估计和极大似然估计是经典统计学派的估计方法，而贝叶斯估计
是贝叶斯学派的估计方法。经典统计学派和贝叶斯学派是在统计学历史上发展起来的两大主要
学派。贝叶斯方法由英国学者Bayes在其发表的论文《论有关的机遇问题的求解》中提出，并且在
和经典学派的争论中发展起来，目前也被越来越多的研究者广泛使用。一直以来，经典统计学派
对贝叶斯统计的主要批评在于贝叶斯统计在概率上的主观性，经典统计学派认为概率必须符合
科学的要求，是客观的，可以用大量重复试验后的概率去解释，而贝叶斯学派认为我们可以根据
对某一事件的了解和积累的经验对此事件发生的可能性做出判断，是一种信念。经典统计学的统计
推断是基于总体信息和样本信息。总体信息即总体分布或总体所属分布族中包含的信息；样本信息
是从总体中抽出的样本中所包含的信息。而贝叶斯统计在此基础上还利用了先验信息，先验信息
主要来源于经验和历史资料。经典统计学和贝叶斯统计的另一个区别就是，经典统计把样本看作
来自具有一定概率分布的总体，而总体中的参数是固定的未知参数；相反，贝叶斯统计把任何一个
未知参数都看成随机变量，都具有不确定性，每个未知参数都有一定的概率分布，利用条件观点
对未知参数进行求解。经典统计中较为常用的参数估计方法是极大似然估计，因为其符合人们的
经验，与其他估计方法相比相对比较简单，且具有渐进正态性和相合性。虽然在经典统计中针对
不同的违背经典假设的情况参数估计有相应的解决方法，但也有可能会降低模型的估计精度。因此，
在模型参数估计时，贝叶斯估计方法就显示出了更大的优势。

# 选题意义

经典统计一般选择简单线性回归模型进行统计分析，但是，在实际研究中，经常会遇到变量不
满足经典回归假设的情况。经典方法通过变量变换、产生新变量等方法解决模型相适应的问题，
但是在解决过程中，也会造成信息的损失，有可能还会增加模型复杂度。理论层面上，本文通过
采用经典的估计方法及贝叶斯估计方法对所建立的广义可加混合模型进行参数估计，进而比较
估计精度，使贝叶斯方法的适用性更为具体。现实意义上，针对不同的研究领域，在建立了合适
的模型之后，可以选择更加精确的估计方法对参数进行估计，从而使预测精度更高。

# 国内外研究现状

## 国内研究现状




## 国外研究现状





# 本文的主要思路、基本内容、研究方法及论文提纲






# 本文可能的创新点


# 论文写作计划、进行方式和采取的主要措施









# 参考文献
[//]: # (\bibliography{Bibfile})
